【裁判字號】    88,簡上,94
【裁判日期】    890308
【裁判案由】    給付貨款
【裁判全文】
臺灣嘉義地方法院民事判決  八十八年度簡上字第九十四號
    上  訴  人  漢勝企業股份有限公司
    法定代理人  乙○○
    訴訟代理人  高原茂律師
    複  代理人  林鐘仁律師
    被  上訴人  丁○○
                戊○○
                甲○○
                丙○○
右當事人間請求給付貨款事件，上訴人對於中華民國八十八年九月三日本院嘉義簡易
庭八十七年度嘉簡字第一一三二號第一審判決提起上訴，本院判決如左：
    主    文
原判決廢棄。
被上訴人丁○○應給付上訴人新台幣柒萬玖仟伍佰元，被上訴人戊○○應給付上訴人
新台幣陸萬捌仟陸佰元，被上訴人甲○○應給付上訴人新台幣壹拾肆萬捌仟柒佰元，
被上訴人丙○○應給付上訴人新台幣壹拾參萬伍仟零肆拾伍元，及各自民國八十七年
七月十一日起至清償日止，按年息百分之五計算之利息。
第一、二審訴訟費用由被上訴人丁○○、戊○○各負擔六分之一，由被上訴人甲○○
、丙○○各負擔三分之一。
    事    實
甲、上訴人方面：
    一、聲明：如主文所示。
    二、陳述：除與原審判決書所載者相同茲予引用外，補稱：
      （一）證人侯翰吉本屬上訴人公司之客戶之一，其除了個人會向上訴人購買飼
            料外，向來亦常代他人向上訴人訂貨，本件即是被上訴人等委託侯翰吉
            代為向上訴人訂購飼料，嗣又將貨款交由侯翰吉代為轉交給上訴人，惟
            因侯翰吉為圖自己資金周轉之便，卻都改以簽發其個人支票轉交上訴人
            公司作為給付方式，而上訴人將所開出之統一發票請侯翰吉代為轉交給
            被上訴人，亦正因侯翰吉乃被上訴人等之代理人之緣故，苟侯翰吉乃上
            訴人公司之代理人，其立場既應與上訴人公司相同，則又何必簽發支票
            代替客戶給付貨款予其自身所屬之公司？此豈不更有悖於常情？是證人
            侯翰吉確係被上訴人等之代理人，而非上訴人方面之代理人，更非上訴
            人公司之業務員，是侯翰吉挪用被上訴人等應付上訴人公司之貨款，致
            被上訴人等受損，應係被上訴人等與侯翰吉間之問題，與上訴人公司無
            關，上訴人自得依法向債務人即被上訴人等請求給付貨款。
      （二）上訴人漢勝企業股份有限公司（下簡稱漢勝公司）與聯儒實業股份有限
            公司（下簡稱聯儒公司）固同屬經營飼料企業，但兩者始終係獨立經營
            之公司，此有上開二公司個別之公司執照、營利事業登記證及股份有限
            公司董事、監察人名單在卷可稽，現雖由漢勝公司向聯儒公司承租廠房
            使用，並承購聯儒公司大部分之器具設備，但聯儒公司依然存在，只不
            過現在已停止營業，而上訴人公司自始就是漢勝公司，從未改名，並非
            如證人侯翰吉所稱「上訴人公司原名是聯儒實業股份有限公司，後來才
            改成漢勝股份有限公司」之情形，蓋聯儒公司不過將機器、設備移轉給
            漢勝公司，並不等於「漢勝公司之前身即聯儒公司」。又侯翰吉於原審
            所提出之「名片」自稱係聯儒公司製作，除聯儒公司否認外，依上所述
            ，亦與上訴人公司無關。
      （三）根據上訴人公司及聯儒公司之員工薪資表紀錄查知，證人侯翰吉並非上
            訴人公司或聯儒公司之員工，其從未支領上訴人公司之薪水，則被上訴
            人等辯稱渠等已將系爭貨款付給上訴人公司外務員侯翰吉云云，明顯與
            事實不符，即侯翰吉所證稱「公司將貨交給我，我賣給客戶，並收取貨
            款，我從貨款中扣取每公斤五毛的利潤」等語，亦與被上訴人等上述供
            證侯翰吉是上訴人公司外務員不符，實不足採信。
      （四）證人侯翰吉於原審又證稱「我是上訴人公司嘉義地區的代理人，但只是
            口頭約定」，然查上訴人公司與第三人為貨物經銷或居間之約定，必定
            由雙方簽訂經銷契約書或承諾居間切結書以資載明彼此間之權利義務，
            且各執一份為憑，單純之口頭約定難以成立，係為社會上一般之慣例，
            而上訴人確未與侯翰吉簽訂任何書面之經銷或居間契約，此亦為侯翰吉
            所自承，是侯翰吉之自稱係上訴人公司嘉義地區代理人，乃片面無據之
            詞，應不足為證。
      （五）原審判決因疑「若謂被上訴人於次月月初未曾給付貨款，則上訴人怎可
            能繼續出貨長達八個月，而其間未有任何催討貨款之行為」，遂即認定
            證人侯翰吉證稱係代理上訴人向被上訴人等收取貨款之證詞為真實，惟
            查上訴人係因信任侯翰吉確實為被上訴人等之代理人，且信任其簽發代
            為抵付之支票確可兌現，故於上開期間未再直接向被上訴人等催討貨款
            ，此並無悖於常情。
      （六）證人侯翰吉於庭訊時所提出之名片，經聯儒公司否認為其公司製作，蓋
            該張名片上並無列印侯翰吉之職稱，而侯翰吉另所提出之歐立民、林至
            瑩、蘇瑞廷等三人之名片，聯儒公司承認曾製作該三人之名片供渠等使
            用以代表聯儒公司，但這些名片上均印有職稱－歐立民係業務專員、林
            至瑩係技術經理、蘇瑞廷係南區經理，另聯儒公司指稱其公司從未曾為
            代理商、居間人製作名片供彼使用。又侯翰吉提出「姜財福」業務員之
            名片，因無列印職稱，顯然該名片非聯儒公司所印製，經查「姜財福」
            現在改任職漢勝公司即上訴人公司擔任業務員，即員工編號Ｅ２２６者
            」至本案部分出貨單業務員編號Ｅ２１０Ａ區則係客戶直接向上訴人公
            司營業課訂貨，而未經業務員叫貨所登記之號碼，故加列區域編號「Ａ
            區」，且並非侯翰吉所屬。
      （七）按民法第一百六十九條關於由自己之行為表示以代理權授與他人者，對
            於該第三人應負授權人責任之規定，須以他人所為之代理行為係在其曾
            經表示授與他人代理權之範圍內為其前提要件（最高法院四十年台上字
            第一二八一號判例參照）。換言之，亦必須本人有表見之事實，足使第
            三人信該他人有代理權之情形存在，始足當之（最高法院六十年台上字
            第二一三０號判例參照）。本件上訴人將統一發票交由侯翰吉轉交被上
            訴人之行為，並不足以表見以代理權授與侯翰吉，此外，上訴人實無任
            何行為表示以代理權授與侯翰吉，致造成公司客戶之誤解，何況被上訴
            人等亦從未對此作過求證，是既無證據可為證明侯翰吉與上訴人間之授
            權事實，究難認與上開法條規定及判例意旨相符。
    三、證據：除援用原審之立證方法外，另提出漢勝公司及聯儒公司之經濟部公司
        執照、公司董事監察人名冊、公司營利事業登記證各一份、廠房租賃契約書
        、機器買賣契約書各一份、漢勝公司及聯儒公司之員工薪資表各一份、經銷
        契約書及承諾居間切結書範例各二份、本院嘉義簡易庭八十七年度嘉簡字第
        六八八號民事判決一份等為證。
乙、被上訴人方面：
    一、聲明：上訴駁回，第二審訴訟費用由上訴人負擔。
    二、陳述：除與原審判決書所載者相同茲予引用外，補稱：被上訴人等雖然確有
        向上訴人公司訂購本件飼料，並已如數收受所訂購之貨物，惟被上訴人等均
        已將本件貨款交予上訴人公司之外務侯翰吉代收，應已履行清償貨款之義務
        。
    三、證據：援用原審之立證方法。
丙、本院依職權訊問證人侯翰吉。
    理    由
一、本件上訴人起訴主張：被上訴人等分別向上訴人購買飼料，依約每月承購之貨款
    應於每月底各結帳付款一次，惟被上訴人丁○○自八十六年七月四日起，至八十
    七年二月二十一日止，共積欠貨款七萬九千五百元，被上訴人戊○○自八十六年
    八月十四日起，至八十六年十一月十八日止，共積欠貨款六萬八千六百元，被上
    訴人甲○○自八十六年六月三十日起，至八十六年十二月五日止，共積欠貨款十
    四萬八千七百元，被上訴人丙○○自八十六年十月三十日起，至八十七年二月二
    十一日止，共積欠貨款十三萬五千零四十五元，雖經上訴人於八十七年六月二十
    九日分別以郵局存證信函催告被上訴人等，限期應於八十七年七月十日前清償，
    ，詎被上訴人等仍置之不理，爰訴請被上訴人等如數給付貨款，並加給法定遲延
    利息（自八十七年七月十一日起至清償日止，按年息百分之五計算之利息）等語
    。被上訴人對於渠等曾向上訴人公司訂購本件飼料，並已如數收受所訂購之貨物
    等情固不爭執，惟另以渠等均已將本件貨款交予上訴人公司之外務侯翰吉代收，
    應已履行清償貨款之義務云云，資為抗辯。
二、上訴人起訴所主張之右揭事實，業據提出統一發票三十九份、出貨單三十九份、
    存證信函及其回執四份等為證，而被上訴人對於渠等曾向上訴人公司訂購本件飼
    料，並已如數收受所訂購之貨物等情，亦不爭執，應堪信上訴人之主張為真實。
    雖然被上訴人等另以證人侯翰吉之證言為據，辯稱：渠等均已將本件貨款交予上
    訴人公司之外務侯翰吉代收，應已履行清償貨款之義務云云。惟此為上訴人所否
    認，並辯稱本件實係被上訴人等委託侯翰吉代為向上訴人訂購飼料，侯翰吉實僅
    係上訴人之客戶，並非上訴人之代理人，更非上訴人之業務員，被上訴人等將本
    件貨款交付予侯翰吉，並不發生貨款債務清償之效果，縱該貨款遭侯翰吉私自挪
    用，亦係被上訴人等與侯翰吉間之問題，與上訴人無關，上訴人自仍得向被上訴
    人等請求給付貨款等語。是本件所應審究者厥為：侯翰吉究有無代理上訴人向被
    上訴人收取本件貨款之權限？被上訴人交付本件貨款予侯翰吉，是否發生本件貨
    款債務清償之效果？
三、查被上訴人所提之上開抗辯，經原審及本院分別傳訊證人侯翰吉，雖到庭證稱：
    上訴人公司技術經理林至瑩、南區經理蘇瑞廷曾與伊口頭約定，由伊擔任上訴人
    公司嘉義地區的代理人，幫上訴人公司販賣飼料並收取貨款，並以伊所招攬之生
    意，代號為「Ｅ２１０Ａ區」來加以標示，公司都在月底整理帳單寄給伊，由伊
    在月初持向客戶收取貨款，伊收取貨款後，另由貨款中扣取每公斤三毛錢至五毛
    錢不等的利潤後，再由伊簽發個人名義支票付款給公司，本件貨款伊均已向被上
    訴人四人收取完畢，以前所簽發的支票均有兌現，只有最後四張支票未兌現，上
    訴人公司原名是聯儒實業股份有限公司，後來才改成漢勝股份有限公司，伊開始
    時亦係交付聯儒公司的發票予被上訴人，後來才交付漢勝公司的發票云云在卷。
    惟查：
    （一）依據侯翰吉所提供曾與其洽談招攬生意事宜之林至瑩、蘇瑞廷之名片顯示
          ，林至瑩乃聯儒實業股份有限公司（下簡稱「聯儒公司」）技術經理，蘇
          瑞庭乃「聯儒公司」南區經理，甚至侯翰吉本人之名片，亦係印載渠乃受
          僱於「聯儒公司」，而且侯翰吉所稱公司寄交予其代收貨款之信封袋，亦
          均係印載「聯儒公司」，顯與本件上訴人請求給付貨款所提出且為兩造所
          不爭之統一發票三十九份、出貨單三十九份等證據資料，係印載上訴人漢
          勝企業股份有限公司（下簡稱「漢勝公司」）為貨品出售人等情，完全無
          關，且證人侯翰吉於本院訊問時亦自承：「（你究竟有無受僱於上訴人公
          司？）沒有」等語在卷，況依據上訴人所提「漢勝公司」與「聯儒公司」
          之員工薪資表，亦可查知侯翰吉從未向「漢勝公司」或「聯儒公司」支領
          過任何薪資，實難採信侯翰吉確為上訴人「漢勝公司」之代理人。
    （二）證人侯翰吉雖稱：上訴人公司原名是聯儒實業股份有限公司，後來才改成
          漢勝股份有限公司云云。惟查：上訴人「漢勝公司」（核准設立登記日期
          為七十四年二月二十八日）與訴外人「聯儒公司」（核准設立登記日期為
          七十一年三月十二日）雖然同屬經銷飼料業務之公司，但兩者始終係獨立
          經營之公司，此有上訴人所提上開兩公司個別之公司執照、營利事業登記
          證及股份有限公司董事、監察人名單在卷可稽，雖然現係由上訴人「漢勝
          公司」向「聯儒公司」承租廠房使用，並承購聯儒公司大部分之器具設備
          ，此有上訴人所提廠房租賃契約書、機器買賣契約書各一份在卷可稽，但
          「聯儒公司」既然依舊存在，並不能因此即認上訴人公司即係「聯儒公司
          」，更不能認「上訴人公司原名是聯儒實業股份有限公司，後來才改成漢
          勝股份有限公司」，證人侯翰吉所言，顯與事實不符。
    （三）證人侯翰吉雖又聲稱：伊曾與上訴人公司技術經理林至瑩、南區經理蘇瑞
          廷達成口頭協議，由伊擔任上訴人公司嘉義地區的代理人，幫上訴人公司
          販賣飼料並收取貨款云云。惟查：微論侯翰吉所提出林至瑩、蘇瑞廷之名
          片，係「聯儒公司」，與上訴人公司無關，難認侯翰吉所言屬實，已如前
          述，況縱使確有委任侯翰吉為上訴人代理人之事，衡諸一般交易常情，雙
          方當事人必定會簽訂貨物經銷之文字約定，以資規範雙方之權利義務關係
          ，怎會單純以口頭約定為之？而事實上，上訴人公司與第三人為貨物經銷
          或居間之約定，亦必定由雙方簽訂經銷契約書或承諾居間切結書以資載明
          彼此間之權利義務，此有上訴人所提經銷契約書及承諾居間切結書範例各
          二份在卷可稽，是由證人侯翰吉始終無法提出其與上訴人公司所簽經銷契
          約之任何書面觀之，其片面自稱渠係上訴人公司嘉義地區代理人云云，顯
          不足採。
    （四）證人侯翰吉另又證稱：伊幫上訴人公司招攬生意並收取貨款，均以代號「
          Ｅ２１０Ａ區」來加以標示云云。惟查：經核閱證人侯翰吉所提出上訴人
          公司曾經寄交予伊之出貨單，內竟有客戶為侯翰吉，且業務員代號標示為
          「Ｅ２１０Ａ區」者，茍侯翰吉上開所述屬實，豈非表示侯翰吉係向其自
          己招攬生意而向上訴人公司訂貨？是顯難採信侯翰吉上開所述屬實，而應
          以上訴人所辯，凡客戶直接向上訴人公司營業課訂貨者，均標示為「Ｅ２
          １０Ａ區」等語，較為可採。況縱認侯翰吉上開證言屬實，經核對本件上
          訴人請求給付貨款所提出且為兩造所不爭之出貨單三十九份，即可發現各
          該出貨單所記載之業務員代號分別有「Ｅ２１０Ａ區」、「Ｅ２１５歐立
          民」、「Ｅ２２６姜財福」等三人，並非全由代號「Ｅ２１０Ａ區」之業
          務員所招攬，由此亦可證明被上訴人所辯，渠等均係向侯翰吉洽購本件貨
          品，所以本件貨款均交付侯翰吉代收云云為不實，又本件被上訴人洽購系
          爭貨品之業務員，既然並非全由代號「Ｅ２１０Ａ區」之業務員所為，則
          侯翰吉縱係代號「Ｅ２１０Ａ區」之業務員，亦難認其有代收本件全部貨
          款之權限。
    （五）證人侯翰吉雖又聲稱：公司都在月底整理帳單寄給伊，由伊在月初持向客
          戶收取貨款，伊收取貨款後，另由貨款中扣取每公斤三毛錢至五毛錢不等
          的利潤後，再由伊簽發個人名義支票付款給公司云云。惟查：侯翰吉茍確
          係上訴人公司之代理人，有權代理上訴人收繳貨款，其於收款後，理應將
          所收貨款持交上訴人公司才是，縱使其得另向上訴人請求支付佣金，亦應
          由上訴人收繳款項後另行核算發給，豈有自行核算佣金並逕由貨款中扣取
          後，再另行簽發支票支付貨款之理？又其茍係上訴人公司之代理人，立場
          理應與上訴人公司相同，又何必簽發自己名義之支票代替客戶給付貨款予
          其自身所屬之公司？事實上，吾人由侯翰吉所提出，上述內載客戶為侯翰
          吉，業務員代號標示為「Ｅ２１０Ａ區」之出貨單一節觀之，已可見侯翰
          吉應係上訴人公司之客戶，而非上訴人公司之業務員，其次，再由侯翰吉
          簽發其個人名義支票以支付被上訴人等之貨款等情觀之，更可證明侯翰吉
          要係被上訴人方面之代理人（代為訂購貨品、代為交付貨款），而非上訴
          人公司之代理人，而上訴人公司將其所開出之統一發票寄交侯翰吉代為轉
          交給被上訴人，亦正係因侯翰吉乃被上訴人等之代理人之緣故，是尚難由
          上訴人公司將其所開出之統一發票寄交侯翰吉代為轉交一節，即認侯翰吉
          乃上訴人公司之代理人。
    （六）雖然由上訴人提起本件訴訟時起算，被上訴人積欠貨款之期間，最長已有
          八個月之久，最短亦已為時四個月。惟查：上訴人既因信任侯翰吉為被上
          訴人等之代理人，且信任其所簽發代為抵付本件貨款之支票確可兌現，故
          於上開支票退票（八十七年五月三十日始發生退票）前，未再向被上訴人
          等催討貨款，並於發生退票情事後，旋即於八十七年六月二十九日以存證
          信函催告被上訴人等如數給付貨款，此並無悖於常情，是尚難由上訴人於
          退票前未積極催討貨款，卻仍繼續供貨一節，即認侯翰吉係有代理上訴人
          向被上訴人等收取本件貨款之權限。
    （七）末按由自己之行為表示以代理權授與他人者，對於第三人應負授權人之責
          任，必須本人有表見之事實，足使第三人信該他人有代理權之情形存在，
          始足當之，最高法院七十年度台上字第六五七號判例著有明文；又民法第
          一百六十九條前段所規定之表見代理，必須本人就某種法律行為確有表見
          之事實，足使第三人就該法律行為信該他人有代理權之情形，始屬相當，
          倘本人僅將其所有不動產所有權狀及印鑑用章交付他人，既尚難據以臆斷
          本人之用意何在，則得否徒憑該項單純之交付行為推定本人已有令第三人
          信該他人有某種法律行為代理權之表見事實存在，非無疑義，亦據最高法
          院七十八年度台上字第二四七三號判決要旨闡述甚詳。查上訴人雖然曾將
          被上訴人等購貨之統一發票寄交侯翰吉轉交被上訴人等，但顯難據此臆斷
          上訴人已授權侯翰吉代為向被上訴人等收取本件貨款，則依上說明，自難
          認上訴人有令被上訴人等相信侯翰吉有代為收取本件貨款權限之表見事實
          存在。
四、綜上所述，既難認侯翰吉有代上訴人向被上訴人收取本件貨款之代理權限，又難
    認上訴人有令被上訴人等相信侯翰吉有代為收取本件貨款權限之表見事實存在，
    則被上訴人等將本件貨款交付予侯翰吉，自不發生本件貨款債務清償之效果，從
    而，上訴人本於買賣契約之法律關係，訴請被上訴人等如數給付本件貨款，並加
    給自八十七年七月十一日起至清償日止，按年息百分之五計算之法定遲延利息等
    語，洵屬有據，應予准許。原審法院遽為上訴人敗訴之判決，尚有未洽。上訴意
    旨指摘原判決不當，求予廢棄改判，為有理由，爰由本院將原判決予以廢棄改判
    如主文第二項所示。
五、兩造其餘主張及所提證據，與本院上開論斷無涉或無違，爰不予一一贅述，附此
    敘明。
六、據上論結，本件上訴為有理由，依民事訴訟法第四百三十六條之一第三項、第四
    百五十條、第七十八條、第八十五條第一項前段，判決如主文。
中      華      民      國    八十九    年      三      月      八      日
~B臺灣嘉義地方法院民事庭
~B    審判長法官  王明宏
~B    法      官  簡源希
~B    法      官  王金龍
右為正本係照原本作成。
本判決不得上訴。
中      華      民      國    八十九    年      三      月      十      日
~B    書  記  官  賴琪玲


司法院資訊處製作；財團法人民間司法改革基金會備份。
